【裁判字號】    95,交簡上,176
【裁判日期】    951222
【裁判案由】    過失致死
【裁判全文】
臺灣高雄地方法院刑事判決           95年度交簡上字第176號
上  訴  人  臺灣高雄地方法院檢察署檢察官
上  訴  人
即  被  告  甲○○
選任辯護人  劉妍孝律師
            薛西全律師
上列上訴人因被告過失致死案件，不服本院交通法庭中華民國95
年5 月30日94年度交簡字第2252號第一審簡易判決（聲請簡易判
決處刑案號：臺灣高雄地方法院檢察署94年度偵字第3646號），
提起上訴，本院管轄之第二審合議庭判決如下：
    主  文
原判決撤銷。
甲○○因過失致人於死，處有期徒刑肆月，如易科罰金，以佰
元（即新臺幣玖佰元）折算壹日。緩刑貳年。
    事  實
一、甲○○領有普通重型機車駕駛執照，於民國93年11月30日15
    時許，騎乘車牌號碼XUL-756 號重型機車，沿高雄市○○區
    ○○路由南往北方向行駛，行經該路與新庄仔路之有號誌T
    字型交岔路口欲左轉時，本應注意機車行駛至該交岔路口左
    轉彎時，應行至路口中心處始得左轉，而依當時天候晴、日
    間有自然光線、柏油路面乾燥、路況正常無缺陷或障礙物、
    視距良好，且依其智識、能力，並無不能注意之情形，竟疏
    未注意，進入上開路口後未達中心處，即貿然搶先左轉，適
    有王懷仙未戴安全帽，騎乘車牌號碼XEC-099 號重型機車，
    沿新庄仔路由西往東方向行經該路口，亦疏未注意車輛行駛
    至交岔路口，其行進應遵守燈光號誌之指示，於新庄仔路直
    行燈光號誌為紅燈之情形下，逕行通過路口而至，見狀閃煞
    不及，所騎機車之車頭撞擊甲○○所騎機車左側車身，王懷
    仙因而人車倒地，受有頭部外傷、顱內出血等傷害，雖經送
    醫急救，仍於同年12月1 日15時8 分許因傷重不治死亡。甲
    ○○於肇事後留在現場，於有偵查犯罪職權之機關或公務員
    僅知悉犯罪事實，尚不知犯罪人為何人前，即向前來現場處
    理之警員黃福仁坦承肇事而接受裁判。
二、案經高雄市政府警察局左營分局移請臺灣高雄地方法院檢察
    署檢察官偵查並聲請簡易判決處刑。
    理  由
一、訊據上訴人即被告甲○○固坦承曾於上開時、地與王懷仙發
    生車禍，王懷仙因而死亡之事實，惟矢口否認有何過失致死
    犯行，辯稱：是王懷仙闖紅燈才發生車禍，伊搶先左轉與本
    件車禍之發生無因果關係云云。經查：
  (一)程序方面：
  1.證人丙○○曾於93年12月2 日檢察官偵查中到庭具結作證，
    其向檢察官所為之言詞陳述，並無證據證明有何顯不可信之
    情況，且與本案待證事實相關，依刑事訴訟法第159 條之1
    第2 項規定，得為證據。
  2.卷附臺灣高雄地方法院檢察署驗斷書、相驗屍體證明書各1
    份，均屬公務員職務上製作之證明文書，並無證據證明有何
    顯不可信之情況，且與本案待證事實相關，依刑事訴訟法第
    159 條之4 第1 款規定，均得為證據。
  3.證人丙○○於93年11月30日高雄市政府警察局交通大隊警員
    詢問時所言，及卷附道路交通事故現場圖、調查報告表各1
    份，均屬被告以外之人於審判外之言詞或書面陳述，而公訴
    人、被告及辯護人就上開言詞、書面陳述，均於審判程序同
    意作為證據（見本院95年12月6 日審判筆錄），本院審酌該
    言詞、書面陳述作成之情形尚屬正常，並無任何違反法定程
    序或不當之情形，且與待證事實有關聯性，認適當作為證據
    ，故上開言詞、書面陳述依刑事訴訟法第159 條之5 第1 項
    規定，均具有證據能力。
  (二)實體方面：
  1.被告曾於上開時、地，騎乘車號XUL-756 號重型機車，在富
    民路、新庄仔路之有號誌T 字型交岔路口左轉時，未達路口
    中心處即搶先左轉，適被害人王懷仙未戴安全帽，騎乘車號
    XEC-099 號重型機車，沿新庄仔路由西往東方向直行而來，
    王懷仙所騎機車車頭撞擊被告所騎機車左側車身而發生車禍
    等事實，業經被告坦承不諱，核與現場目擊證人丙○○於警
    、偵訊及本院審理時證述之情節相符，並有道路交通事故現
    場圖、調查事故表各1 份、現場照片9 張附卷可稽，堪認屬
    實。至被告雖辯稱車禍現場為T 字型路口（富民路終點），
    富民路並無來車車道可言，法律禁止搶先左轉係為避免同向
    或對向來車發生危險，並不包括維護橫向車道來往車輛之安
    全，故本件車禍係因被害人闖紅燈造成，與被告搶先左轉之
    行為無關，被告搶先左轉與車禍之發生並無因果關係云云；
    惟查，除單行道外，我國車輛行駛於道路上時，均應靠右行
    駛，此為公眾周知之事實，故依經驗法則而言，不論被害人
    有無闖越紅燈，其欲通過上開交岔路口時，必先注意左方有
    無來車（該交岔路口雖為富民路終點，無沿富民路由北往南
    方向直行駛至之車輛，但因新庄仔路為同向2 道快車道、1
    道慢車道之雙向道路，內側快車道禁行機車，有現場照片附
    卷可參，依車禍發生時之道路交通安全規則第99條第1 項第
    3 款規定，沿該路行駛之機車應以兩段方式進行左轉彎，是
    上開路口仍可能有沿新庄仔路由東往西方向至該路口兩段式
    左轉，駛入富民路之機車），通過路口中心線後，才改為注
    意右方有無來車。準此，被害人在進入上開路口，尚未通過
    路口中心線時，僅會注意左方有無來車，實難預期並注意到
    被告會搶先左轉，逆向自右方駛來，致發生本件車禍，足認
    被告未依規定行至交岔路口中心處始左轉，未到中心處即搶
    先左轉之行為，即為本件車禍肇事原因之一；又在一般情形
    下，依客觀之審查，被告前開搶先左轉之行為，仍會造成沿
    新庄仔路由西往東方向行駛而穿越該路口之駕駛人（不論有
    無闖越紅燈）難以注意到有該輛機車逆向行駛而來，無從及
    時採取必要之安全措施，避免車禍發生之結果，從而，被告
    前開搶先左轉之行為自與本件車禍之發生有因果關係，被告
    上開所辯實無足採。
  2.證人丙○○於93年11月30日警詢、同年12月2 日偵訊時均證
    稱車禍發生時，伊騎機車跟在被告後面，當時富民路燈號是
    綠燈，新庄仔路燈號是紅燈，被害人闖越紅燈過來，撞上被
    告等語（見警卷第18頁、臺灣高雄地方法院檢察署93年度相
    字第2061號卷第20頁反面），足認車禍發生時被害人確有闖
    越紅燈之行為。至證人丙○○雖於本院審理時改稱：車禍發
    生時沒有注意路口燈號，只是因為被告已經左轉，而且新庄
    仔路上車子是停止的，就跟著被告左轉云云，惟亦同時證稱
    ：對當時車禍已經不是很有印象，當時應該是有看燈號，但
    不是很記得等語（均見本院95年10月18日審判筆錄），本院
    審酌一般人之記憶常常會隨時間之經過而漸趨模糊、淡忘，
    證人丙○○係於93年11月30日15時50分許、同年12月2 日14
    時40分許接受警詢及檢察官偵訊，當時距離93年11月30日15
    時許車禍發生時僅分別經過不到1 小時、約2 天，其於95年
    10月18日在本院審理時作證時，距離車禍發生時已超過1 年
    10個月，證人丙○○復於本院審理時自承對本件車禍已經不
    是很有印象，相較之下，證人丙○○於接受警詢、偵訊時明
    確證述當時富民路燈號是綠燈，新庄仔路燈號是紅燈等語應
    較為可採，其於本院審理時改稱沒有注意燈號云云，不足採
    信。
  3.又被告雖辯稱車禍發生時，因富民路上靠近該路與新庄仔路
    交岔路口處，慢車道上有污水孔正在施工，其才將機車駛入
    快車道，才會搶先左轉云云，並聲請向高雄市政府工務局下
    水道或污水工程處調查車禍當日該處慢車道污水孔是否有施
    工或維修養護情形。按機器腳踏車行駛之車道，應依標誌或
    標線之規定行駛，無標誌或標線者，在已劃分快慢車道之道
    路，雙向道路得在最外側快車道及慢車道行駛；單行道道路
    得在慢車道及與慢車道相鄰之快車道行駛。道路交通安全規
    則第99條第1 項第2 款定有明文。查被告於本件車禍發生前
    係沿高雄市○○區○○路由南往北方向行駛，該路為已劃分
    快慢車道之雙向道路，由南往北方向有快、慢車道各一，且
    快車道並未禁行機車，有該路照片1 張附卷可佐（見警卷第
    24頁），則該路由南往北方向之快車道自屬該方向「最外側
    快車道」，不論該路段慢車道上是否有污水孔施工工程，揆
    諸前揭法條規定，被告於富民路快、慢車道上行駛均屬合法
    ，惟即使被告係沿富民路由南往北方向快車道行駛而來，進
    入上開交岔路口後，仍須行至路口中心處才能開始左轉，不
    得搶先左轉，故被告上開所辯並不足採，本院認本件待證事
    實已臻明瞭，並無再行調查之必要，被告前開調查證據之聲
    請爰不予調查，附此敘明。
  4.再查，被害人確因本件車禍，受有頭部外傷、顱內出血等傷
    害，經送醫急救後，仍於同年12月1 日15時8 分許因傷重不
    治死亡之事實，亦經臺灣高雄地方法院檢察署檢察官督同法
    醫師、檢驗員相驗屬實，有該署驗斷書、相驗屍體證明書各
    1 份在卷可憑，堪信為真實。按依被告行為時之道路交通安
    全規則第2 條第1 項第1 款、第99條第1 項第3 款、第102
    條第1 項第4 款規定，機器腳踏車（即機車）之轉彎，應依
    標誌或標線規定行駛，無標誌或標線者，除同向3 車道以上
    道路，應以兩段方式進行左轉彎，及單行道道路，行駛於右
    側車道或慢車道者，應以兩段方式進行左轉彎外，機車行駛
    至交岔路口左轉彎時，應行至交岔路口中心處左轉。上開富
    民路、新庄仔路交岔路口係有號誌T 字型交岔路口，富民路
    為同向2 車道（快、慢車道各一）之雙向道路，快車道上並
    未禁行機車，前已述及，被告騎乘機車沿富民路由南往北方
    向行駛至該路口欲左轉時，本應注意行至交岔路口中心處始
    得左轉，而當時外在狀況為天候晴、日間有自然光線、柏油
    路面乾燥、路況正常無缺陷或障礙物、視距良好等情，有前
    開現場照片、道路交通事故調查報告表在卷可證，依當時情
    形及被告智識、能力，被告並無不能注意之情形，竟疏未注
    意上開規定，進入前開路口後未達中心處，即貿然搶先左轉
    ，致與被害人撞擊發生車禍，被告就本件車禍之發生顯有過
    失。又被害人對於本件車禍之發生，雖有車輛行駛至交岔路
    口，其行進應遵守燈光號誌之指示而未遵守，逕行闖越紅燈
    通過路口之過失，且被害人主要死因係顱內出血，即因其機
    車撞擊被告所騎機車後，人車失控倒地，致頭部劇烈撞擊地
    面因而死亡，衡諸一般社會經驗，被害人騎車未戴安全帽，
    一旦摔倒，易因頭部無安全帽之保護，直接撞擊地面而使頭
    部傷勢較有戴安全帽時嚴重，導致死亡機率增加，亦即被害
    人就本件死亡結果之發生，另有未戴安全帽之過失，然被告
    就本件車禍之發生既有如前所述搶先左轉之過失，自不能因
    被害人亦有過失，即解免被告之罪責。綜上所述，本件事證
    明確，被告犯行堪予認定。
二、被告行為後，如附表所示之法律均經修正，並均自95年7 月
    1 日起開始施行，又本次刑法修正之比較新舊法，應就罪刑
    有關之共犯、未遂犯、想像競合犯、牽連犯、連續犯、結合
    犯，以及累犯加重、自首減輕暨其他法定加減原因（如身分
    加減）與加減例等一切情形，綜其全部罪刑之結果而為比較
    ，最高法院95年5 月23日第8 次刑事庭會議決議可資參照。
    則比較如附表所示新舊法後，均以舊法對被告較有利，綜合
    比較結果，新法（本院裁判時之法律）並無較有利於被告，
    依刑法第2 條第1 項前段之規定，自應適用行為時之法律以
    論處。是核被告所為，係犯修正前刑法第276 條第1 項之過
    失致死罪。被告於肇事後留在現場，於有偵查犯罪職權之機
    關或公務員僅知悉犯罪事實，尚不知犯罪人為何人前，即向
    前來現場處理之警員黃福仁坦承肇事，業經證人黃福仁於本
    院審理時到庭證述屬實（見本院95年10月18日審判筆錄），
    嗣並接受裁判，符合自首之規定，應依修正前刑法第62條前
    段之規定減輕其刑。
三、原審以被告犯罪事證明確，予以論罪科刑，固非無見，惟查
    ，被害人除未戴安全帽外，就本件車禍之發生尚有闖越紅燈
    之過失行為，已如前述，原審未認定被害人此項過失事實，
    尚有未洽。是檢察官循被害人家屬之請求，以原審量刑過輕
    、草率認定被告符合自首條件難認合法為由提起上訴，及被
    告以其並無過失致死犯行為由提起上訴，指摘原判決不當，
    雖均無理由，惟原判決既有前述之瑕疵，自應由本院予以撤
    銷改判。爰審酌被告騎乘重型機車，本應謹慎注意遵守交通
    規則，以維其他參與道路交通者之安全，竟未注意車輛行駛
    至交岔路口欲左轉時，應至交岔路口中心處始得左轉，貿然
    搶先左轉，致發生本件車禍，被害人因而傷重死亡，使被害
    人家屬遭受無法彌補之傷痛，惟念被告並無前科，有臺灣高
    等法院被告前案紀錄表在卷可按，素行良好，且被害人就本
    件車禍之發生或死亡結果之發生，亦有闖越紅燈及未戴安全
    帽之過失，被害人過失情節較被告嚴重，且被告犯後已與被
    害人家屬達成和解，賠償新臺幣（下同）150 萬元，有和解
    書1 紙在卷可考等一切情狀，量處如主文第2 項所示之刑。
四、被告行為時之刑法第41條第1 項前段規定：「犯最重本刑為
    5 年以下有期徒刑以下之刑之罪，而受6 個月以下有期徒刑
    或拘役之宣告，因身體、教育、職業、家庭之關係或其他正
    當事由，執行顯有困難者，得以1 元以上3 元以下折算1 日
    ，易科罰金。」關於易科罰金之折算標準，修正前罰金罰鍰
    提高標準條例第2 條前段（自95年7 月1 日起已刪除）規定
    ，就其原定數額提高為100 倍折算1 日，則本件被告行為時
    之易科罰金折算標準，應以銀元300 元折算1 日，經折算為
    新臺幣後，即應以新臺幣900 元折算1 日。惟刑法第41條第
    1 項前段已於95年7 月1 日修正公布施行，修正後規定為：
    「犯最重本刑為5 年以下有期徒刑以下之刑之罪，而受6 個
    月以下有期徒刑或拘役之宣告者，得以新臺幣1 千元、2 千
    元或3 千元折算1 日，易科罰金。」比較修正前後易科罰金
    之折算標準，修正公布施行後之規定並無較有利於被告，自
    應依刑法第2 條第1 項前段，適用修正前刑法第41條第1 項
    前段規定，定其折算標準。
五、末查，被告前未曾因故意犯罪受有期徒刑以上刑之宣告，前
    已敘明，其因一時不慎，偶罹刑典，犯後已與被害人家屬達
    成和解，堪認尚有悔意，經此偵審程序及罪刑之宣告，應能
    知所警惕，信無再犯之虞，本院認所宣告之刑以暫不執行為
    適當，爰併予宣告緩刑2 年，以啟自新（按新修正之刑法自
    95年7 月1 日開始施行，其中第74條有關緩刑要件亦有修正
    ，依最高法院95年5 月23日第8 次刑事庭會議決議，犯罪在
    新法施行前，新法施行後，緩刑之宣告，應適用新法第74條
    之規定。故本件應依修正後刑法第74條第1 項第1 款規定宣
    告緩刑，併此敘明）。
據上論斷，應依刑事訴訟法第455 條之1 第1 項、第3 項、第
369 條第1 項前段、第364 條、第299 條第1 項前段，刑法第2
條第1 項前段、第74條第1 項第1 款，修正前刑法第276 條第1
項、第62條前段、第41條第1 項前段，罰金罰鍰提高標準條例第
1 條前段，修正（廢止）前罰金罰鍰提高標準條例第2 條，判決
如主文。
本案經檢察官乙○○到庭執行職務。
中    華    民    國    95    年    12    月    22    日
                        交通法庭  審判長法  官  邱永貴
                                        法  官  李昆南
                                        法  官  楊筑婷
以上正本證明與原本無異。
不得上訴。
中    華    民    國    95    年    12    月    25    日
                                        書記官  林靜慧
附表：刑法修正前後之比較
┌──┬───────┬───────┬───────┬────┬────┐
│刑法│舊法（修正前刑│新法（修正後刑│   比較理由   │比較依據│比較結果│
│條號│法）規定      │法）規定      │              │        │何者對行│
│    │              │              │              │        │為人有利│
├──┼───────┼───────┼───────┼────┼────┤
│第27│該罪法定刑為「│該罪法定刑為「│新法罰金數額下│刑法第2 │舊法    │
│6 條│2 年以下有期徒│2 年以下有期徒│限、計算額度均│條第1 項│        │
│第1 │刑、拘役或2 千│刑、拘役或新臺│較舊法增加，比│前段    │        │
│項、│元以下罰金」，│幣6 萬元以下罰│較言之，舊法對│        │        │
│第33│罰金數額下限為│金」，罰金數額│被告較有利。  │        │        │
│條第│1 元以上（罰金│下限為新臺幣1 │              │        │        │
│5 款│罰鍰提高標準條│千元以上，並以│              │        │        │
│    │例第1 條前段規│百元計算之。  │              │        │        │
│    │定：依法律應處│              │              │        │        │
│    │罰金、罰鍰者，│              │              │        │        │
│    │就其原定數額得│              │              │        │        │
│    │提高為2 倍至10│              │              │        │        │
│    │倍）。        │              │              │        │        │
├──┼───────┼───────┼───────┼────┼────┤
│第62│對於未發覺之罪│對於未發覺之罪│舊法時期，自首│刑法第2 │舊法    │
│條  │自首而受裁判者│自首而受裁判者│之效果必減輕其│條第1 項│        │
│    │，減輕其刑。但│，得減輕其刑。│刑，新法改為得│前段    │        │
│    │有特別規定者，│但有特別規定者│減輕其刑，比較│        │        │
│    │依其規定。    │，依其規定。  │言之，舊法對被│        │        │
│    │              │              │告較有利。    │        │        │
└──┴───────┴───────┴───────┴────┴────┘
附錄本案論罪科刑法條：
中華民國刑法第276條
因過失致人於死者，處2 年以下有期徒刑、拘役或2 千元以下罰
金。
從事業務之人，因業務上之過失犯前項之罪者，處5 年以下有期
徒刑或拘役，得併科3 千元以下罰金。


司法院資訊處製作；財團法人民間司法改革基金會備份。
